【裁判字號】    99,交聲,3495
【裁判日期】    990917
【裁判案由】    聲明異議
【裁判全文】
臺灣臺中地方法院交通事件裁定        99年度交聲字第3495號
原處分機關  交通部公路總局臺中區監理所
異  議  人
即受處分人  甲○○
上列受處分人因違反道路交通管理處罰條例案件，對於交通部公
路總局臺中區監理所民國99年8 月30日所為之處分（中監違字第
裁60－GE0000000 號裁決書），聲明異議，本院裁定如下：
    主  文
原處分關於裁處罰鍰新臺幣肆萬玖仟伍佰元部分撤銷。
甲○○前項撤銷部分，不罰。
    理  由
一、聲明異議意旨略以：依據行政罰法第26條規定，一行為同時
    觸犯刑事法律及違反行政法上義務規定者，依刑事法律處罰
    之。受處分人業經檢察官為緩起訴處分，並已繳納新臺幣（
    下同）40,000元及參加2 場次法治教育在案，而監理機關就
    同一違規行為另裁處行政罰鍰49,500元，並執行吊扣駕照，
    顯屬一事二罰，爰請撤銷行政罰鍰部分之處分，以維公平正
    義原則。
二、經查：
  (一)按汽車駕駛人，駕駛汽車經測試檢定有酒精濃度超過規定標
    準者，處15,000元以上60,000元以下罰鍰，並當場移置保管
    其車輛及吊扣其駕駛執照1 年；汽車駕駛人，有第35 條 第
    1 項第1 款規定之情形時，應接受道路交通安全講習；汽車
    駕駛人有飲酒後其吐氣所含酒精成份超過每公升0.25毫克以
    上者，不得駕車，道路交通管理處罰條例第35條第1 項第1
    款、第24條第1 項第2 款及道路交通安全規則第114 條第2
    款分別定有明文。茲本件受處分人確有上開酒後駕車，且呼
    氣酒精濃度值達1.104MG/L 之違規事實，為受處分人所不爭
    執，並有舉發違反道路交通管理事件通知單影本1 紙在卷可
    憑，故原處分機關所為處分固非無見。
  (二)然依民國94年2 月5 日公布、95年2 月5 日施行之行政罰法
    第26條第1 項規定：「一行為同時觸犯刑事法律及違反行政
    法上義務規定者，依刑事法律處罰之，但其行為應處以其他
    種類行政罰或得沒入之物而未經法院宣告沒收者，亦得裁處
    之」，又同條第2 項規定：「前項行為如經不起訴處分或為
    無罪、免訴、不受理、不付審理之裁判確定者，得依違反行
    政法上義務規定裁處之」，則受處分人上開酒後駕車行為，
    即係一行為同時觸犯刑法第185 條之3 之公共危險罪與道路
    交通管理處罰條例第35條第3 項之酒醉駕車之行政罰，依上
    開規定，自應依刑事法律之刑法第185 條之3 規定處罰。而
    受處分人本件酒後駕駛自小客車之行為，既因該當刑法第
    185 條之3 公共危險罪之構成要件，業經臺灣臺中地方法院
    檢察署檢察官於98年8 月10日以98年度速偵字第2923號為緩
    起訴處分，緩起訴期間為1 年，受處分人應於收受緩起訴處
    分命令通知書之日起1 個月內，向臺中市政府支付40,000元
    （戶名：臺中市衛生局）。並應於緩起訴期間屆滿前6 個月
    內，依觀護人室指定之時間、地點，接受2 場次法治教育，
    又受處分人業已履行完畢，緩起訴期間期滿未經撤銷而實質
    確定等情，有前開臺灣臺中地方法院檢察署緩起訴處分書、
    臺中市衛生局收款收據、臺灣高等法院被告前案紀錄表附卷
    可憑。另揆諸行政罰法第26條之立法理由所示：一行為同時
    觸犯刑事法律及違反行政法上義務規定時，由於刑罰與行政
    罰同屬對不法行為之制裁，而刑罰之懲罰作用較強，故依刑
    事法律處罰，即足資警惕時，實無為一事二罰再處行政罰之
    必要。且刑事法律處罰，由法院依法定程序為之，較符合正
    當法律程序，應予優先適用。但罰鍰以外之沒入或其他種類
    行政罰，因兼具維護公共秩序之作用，為達行政目的，行政
    機關仍得併與裁處等情。據此，本件受處分人所受之緩起訴
    處分與前揭行政罰法第26條第2 項所規定之不起訴處分是否
    相當，即應視緩起訴處分之具體內容，在實質上與行政罰是
    否相當而定，非可一概而論。
  (三)按依刑事訴訟法第253 條之2 規定，命被告為金錢給付、勞
    務給付及處遇措施的部分，應得被告之同意（因涉及被告之
    人身自由及財產之拘束，且產生未經裁判即終局處理案件之
    實質效果，自應考慮被告之意願），上開金錢給付、勞務提
    供實質上均係對行為人的制裁，並造成行為人財產、自由、
    尊嚴等權利不利的影響，故本件檢察官所為對於受處分人為
    緩起訴處分，並命其向臺中市政府支付40,000元，及接受2
    場次法治教育，已產生實質刑罰之效果，而非不起訴處分甚
    明。又檢察官課被告以上之負擔，性質上可謂實質上制裁，
    且造成被告權利受限制影響，則受處分人上開違反刑事法律
    禁止規範之犯罪事實既已明確，僅因檢察官採取緩起訴處分
    之替代性刑事處遇手段，未將該案逕起訴或聲請簡易判決處
    刑，致其後適用之刑事程序有所區別，然就受處分人仍負有
    一定之義務觀察，其如未在上開指定期間內確實履行義務，
    依刑事訴訟法第253 條之3 第1 項第3 款之規定，受處分人
    將遭受撤銷緩起訴處分之不利益；反之，倘其確實遵守並履
    行各項緩起訴條件，除非合於刑事訴訟法第260 條所定情形
    之一，否則受處分人即無再就同一案件遭受刑事訴追之虞。
    從而，受處分人已因此前開緩起訴處分而剝奪其自由權及財
    產權，而上開捐款及法治教育亦具有強制性、懲罰性，雖不
    若易科罰金係以支付金錢作為自由刑之替代，惟經由緩起訴
    處分條件之履行使其免於遭檢察官發動起訴程序，仍具有替
    代刑罰之效果，廣義而言，應屬「實質刑事法律處罰」，而
    有行政罰法第26條第1 項「一事不二罰」規定之適用。況刑
    事被告如經法院循審判程序判處罰金或得以易科罰金之拘役
    或有期徒刑，均得以援用行政罰法第26條第1 項之規定，免
    於處以行政秩序罰之雙重不利益；至於藉由緩起訴處分而節
    省司法資源者，在基於實質懲罰目的而其人身自由或財產權
    遭受剝奪之餘，卻仍需繳納一定金額之行政罰鍰，其結果勢
    必降低刑事被告接受緩起訴處分之意願，而反噬緩起訴處分
    替代繁複刑事審判程序之制度性機能。準此以言，行政罰法
    第26條第2 項既未將緩起訴處分列舉其中，本於「例外規定
    從嚴解釋」之法理及前揭說明，自不能將條文中「不起訴處
    分」之範圍，擴及於性質顯不相同之「緩起訴處分」，且亦
    非得以具體個案中比較當事人實質上是否影響其人身自由或
    財產權利（緩起訴可能係無負擔之緩起訴，而緩刑亦可能無
    負擔，惟均不影響其刑事處分之性質），或其影響當事人財
    產權利之輕重比較，憑為有無前揭行政罰法「一事不二罰」
    規定適用之標準。而道路交通管理處罰條例第35條規定之裁
    處，含有罰鍰及吊扣駕照，分屬行政罰法中之裁罰，有對於
    過去違反義務行為處罰之「秩序罰」（指罰鍰），以及對於
    預防將來再犯危險之「管制罰」（指吊扣駕照、道安講習）
    ；前者對於過去義務違反而為秩序罰之目的，與刑事制裁酒
    醉駕車所欲達到保護交通安全之目的相同，二者既為相同之
    目的，則處以較重之刑事制裁為已足，自無重複處以行政罰
    之必要。是本件對於性質相同之裁罰，已依懲罰作用較強之
    刑事法律制裁後，即無再依行政法為相同處罰之理，原處分
    就此未予詳查，遽予裁處罰鍰，尚有未洽。至檢察官所命履
    行之緩起訴處分條件，有無裁量公平合理與否之問題，解決
    之道應由法務部邀同行政主管機關，就特定可以量化之犯罪
    類型，研擬統一之緩起訴條件基準以求公平合理，尚難據此
    倒果為因認檢察官命履行之緩起訴處分條件非屬刑事制裁措
    施。
  (四)次按道路交通管理處罰條例第35條第8 項固規定：「前項汽
    車駕駛人，經裁判確定處以罰金低於本條例第92條第3 項所
    訂最低罰鍰基準規定者，應依本條例裁決繳納不足最低罰鍰
    之部分。」但該條項係94年12月28日增訂，並於95年3 月1
    日施行，對照行政罰法第26條關於一事不二罰之規定，係於
    94年2 月5 日公布，於95年2 月5 日施行，顯見該項規定之
    立法目的，應係考量適用行政罰法第26條後，在酒後駕車違
    規應受刑事處罰者，刑罰罰金額度低於行政罰鍰之流弊，而
    特別立法補繳差額之情形。而條文既明定「經裁判確定處以
    罰金」之情形，自應以上開條文界定之範圍為限，不得恣意
    擴張適用而侵害人民之財產權，故在酒後駕車違規應受刑事
    處罰，而經法院判處有期徒刑、拘役，並宣告緩刑及向公庫
    支付一定之金額或向指定之公益團體、地方自治團體或社區
    提供義務勞務，或經檢察官為緩起訴處分，而命被告向公庫
    或指定之公益團體、地方自治團體支付一定之金額，或向指
    定之公益團體、地方自治團體或社區提供義務勞務等情形，
    應均無上開道路交通管理處罰條例第35條第8 項之適用，否
    則即有違行政法上之「法律保留原則」。此與行政罰法第26
    條具體適用產生疑義，因緩起訴處分並命被告為一定負擔行
    為，性質上可謂實質之制裁，且造成被告權利受限制之影響
    ，而認定係「實質刑事法律處罰」，有行政罰法第26條第1
    項「一事不二罰」規定之適用，並未逾越「法律保留原則」
    ，亦未因而侵害人民之財產權，並不相同。（臺灣高等法院
    99年度交抗字第1143號、臺灣高等法院臺中分院98年度交抗
    字第1042號裁定意旨參照）。本件受處分人除應支付臺中市
    政府40,000元外，尚應參加法治教育2 場次，足認受處分人
    係因同時履行支付40,000元之財產給付及參加法治教育等處
    遇措施，而本於行政罰法第26條第1 項「一事不二罰」之規
    定，不再裁處「罰鍰」。準此，更不得漠視受處分人業因緩
    起訴處分而已接受處遇措施之事實，強將檢察官為緩起訴處
    分，而命被告向公庫或指定之公益團體、地方自治團體支付
    一定之金額之財產給付，比附援引為「罰金」，而依道路交
    通管理處罰條例第35條第8 項規定，裁處受處分人須繳納上
    開財產給付不足最低罰鍰之部分。
  (五)另原處分關於吊扣駕駛執照、施以道安講習部分，則係預防
    將來再犯危險之管制罰，而有別於前揭針對已發生違規事實
    科處罰鍰之行政秩序罰，屬行政罰法第26條第1 項但書所稱
    之「其他種類行政罰」。本件受處分人確有上述酒後駕車之
    違規事實，是就此違反行政秩序規定之部分，依前揭規定，
    原處分機關自不得就該同一違規事實再處以「罰鍰」，然仍
    應科處罰鍰以外之行政罰（即吊扣證照、施以道安講習）。
    是原處分機關依道路交通管理處罰條例第35條第1 項第1 款
    規定，吊扣其駕駛執照12個月、施以道安講習自無不合。
三、綜上所述，原處分機關以受處分人酒醉駕車之行為，依道路
    交通管理處罰條例第35條第1 項第1 款規定，裁處受處分人
    罰鍰49,500元之處分為不當，受處分人之異議為有理由，自
    應由本院將原處分關於罰鍰49,500元部分撤銷，並為如主文
    第2 項對受處分人為不罰之諭知，以資適法。至原處分機關
    另裁處受處分人吊扣駕駛執照12個月、施以道安講習部分，
    於法尚無違背，且受處分人就此部分並未聲明異議，自不在
    本件審究範圍，併予敘明。
四、據上論斷，應依道路交通管理處罰條例第87條第2 項，道路
    交通案件處理辦法第20條前段，裁定如主文。
中    華    民    國    99    年    9     月    17    日
                  交通法庭    法  官    劉敏芳
以上正本證明與原本無異。
如不服本裁定應於送達後5日內向本院提出抗告狀(應附繕本)並
敘述抗告之理由。
                                書記官  陳錫威
中    華    民    國    99    年    9     月    17    日

司法院資訊處製作；財團法人民間司法改革基金會備份。
